臺灣彰化地方法院民事判決　　　　　　　　　　　　　九十一年度訴字第七三六號
　　原　　　告　甲○○
　　被　　　告　壬○○○
　　　　　　　　丙○○
　　　　　　　　乙○○
　　　　　　　　戊○○
　　　　　　　　辛○○
　　　　　　　　庚○○
　　　　　　　　丁○○
　　訴訟代理人　己○○
右當事人間請求回復原狀事件，本院判決如左：
    主      文
被告應連帶給付原告新台幣陸拾萬元，及自民國八十一年十一月十五日起至清償日止
按年息百分之五計算之利息。
訴訟費用由被告連帶負擔。
本判決原告勝訴部分，以新臺幣貳拾萬元供擔保後得假執行。但被告戊○○如於假執
行程序實施前，以新臺幣陸拾萬元為原告預供擔保，得免為假執行。
    事      實
甲、原告方面：
  一、聲明：除假執行供擔保金額外，餘如主文所示。
  二、陳述：
    (一)被告壬○○○、丙○○、乙○○、戊○○、庚○○、丁○○、己○○、辛○○之被繼承人高山秀虎於八十一年十月十五日與原告簽訂土地買賣合約書，
        高山秀虎將購自訴外人林進福、丁吉源、李木和等人坐落彰化縣彰化市○○○段一四一地號及同市○○○段西勢子小段三０五地號等二筆土地內寬度十
        四台尺、長度由彰草路邊至北邊排水溝之部分土地  (下稱系爭土地)轉售予
        原告，價金新台幣  (下同)六十萬元，原告簽發交付發票日八十一年十一月
        十五日、票號ＡＡ0000000號、同面額之華僑商業銀行彰化分行支票
        乙紙予高山秀虎，並經高山秀虎提示兌領完畢。詎高山秀虎於八十三年四月
        二十五日死亡，致系爭土地所有權迄今仍未移轉登記予原告，被告八人均為
        高山秀虎之法定繼承人，依法應繼承高山秀虎財產上一切權利義務，原告遂
        寄發存證信函定期催告被告八人依約履行或返還買賣價金，惟被告八人均置
        之不理，爰以本件起訴狀繕本送達被告時作為解除系爭土地買賣契約之意思
        表示，並依民法第二百二十九條第二項、第二百五十四條、第二百五十九條
        第一項第二款、第一千一百四十八條及第一千一百五十三條第一項規定，請
        求被告八人連帶給付原告六十萬元。
    (二)對被告抗辯之陳述：
    １、系爭土地屬農牧用地，八十一年間簽訂買賣合約書時，依當時有效之農業發
        展條例對農地固有不得增加共有人之限制，惟該條例已於八十九年一月四日
        修正，農地已可增加共有人，且所有權人亦無須具備自耕能力之限制，原告
        遂發函定期催告承繼高山秀虎財產上權利義務之被告等人依約履行，將系爭
        土地移轉登記予原告名下，因被告等不予理會，且否認系爭土地買賣合約書
        之真正，原告遂解除系爭買賣合約。
    ２、關於耕地之買賣，承買人雖係無自耕能力之人，惟如約定承買人指定登記予
        任何有自耕能力之第三人，或約定待承買人自己有自耕能力時為移轉登記，
        或約定該項耕地所有權移轉予無自耕能力之特定第三人，待該第三人有自耕
        能力時再為移轉登記者，依民法第二百四十六條第一項但書規定，其契約仍
        為有效。又買賣契約屬債權行為，出賣他人之物所訂立之買賣契約，尚未構
        成無權處分，該契約標的之所有權於訂約時雖為他人所有，祇要該標的自始
        、客觀上存在，仍無礙於該買賣契約有效成立，僅出賣人依民法第三百四十
        八條第一項規定，應負使買受人取得該物所有權之義務。故被告等人抗辯稱
        系爭買賣合約書係以不能之給付為契約之標的，契約無效云云，依前開說明
        ，系爭土地自始客觀存在，並無礙於買賣契約之有效成立。縱被告等人認為
        該買賣契約為無效，則高山秀虎受領原告交付之買賣價金六十萬元，即屬不
        當得利，被告等人亦應負連帶返還責任。
    ３、買賣契約之出賣人死亡後，其繼承人應承受出賣人履行該買賣契約之義務，
        而履行買賣契約之義務並無一身專屬性，且高山秀虎在系爭土地買賣契約係
        基於出賣人之地位，並非保證人，被告等人援引民法第一千一百四十八條但
        書規定，顯然誤解法律規定，不足採信。
  三、證據：提出土地買賣合約書影本一件、土地登記謄本二件、繼承系統表一件、
      戶籍謄本九件、存證信函影本三件及掛號回執影本八件及不動產土地買賣契約
      書影本一件為證，並聲請訊問證人楊文陀及聲請向華僑商業銀行彰化分行調閱
      原告支付系爭土地買賣價金支票之正反面影本。
乙、被告戊○○方面：
  一、聲明：
    (一)原告之訴及假執行之聲請均駁回。
    (二)訴訟費用由原告負擔。
    (三)如受不利判決，願供擔保請准免為假執行。
  二、陳述：
    (一)被告自認為高山秀虎之法定繼承人，高山秀虎死亡時並未拋棄繼承或限定繼
        承。
    (二)系爭土地既係高山秀虎向訴外人林進福等三人購買，再轉售予原告，而系爭
        土地並非訴外人林進福等三人所有，原告主觀上應知悉並無系爭土地之存在
        ，原告究基於何種目的願意承買，且一次付清價金，顯然有悖常理，違反一
        般土地買賣慣例。至土地買賣合約書雖記載高山秀虎應負責將系爭土地所有
        權直接移轉登記予原告，但該合約書內容僅草率記載土地地號、並無明確之
        面積及位置，縱依農業發展條例開放農地得自由買賣，仍不符合得分割之要
        件，故買賣合約書第四條當然不適用。
    (三)依前述及民法第二百四十六條第一項規定，系爭土地買賣合約書因客觀上給
        付不能而無效，契約自始無效，另本件契約有可歸責於買受人即原告之事由
        而不能履行，依民法第二百六十六條規定，他方免為對待給付之義務，且系
        爭土地是否於訂約時已移交土地由原告管理，被告無法理解，原告若依契約
        要求履行，自應代位高山秀虎向訴外人林進福等三人追討，始屬合理。況原
        告在事隔多年，高山秀虎復已死亡，再訴請被告等人履行契約，違反民法第
        二百十九條誠實信用原則，被告等並無民法第二百二十條之過失責任，亦未
        獲得利益，自始不知情，即無回復原狀之理。
    (四)被告雖為高山秀虎之繼承人，理應繼承其權利義務，但依民法第一千一百四
        十八條但書規定，權利義務專屬於被繼承人本身者，不在此限，故高山秀虎
        在買賣合約書之保證，係有專屬性，其保證與被告無關。況高山秀虎就系爭
        土地僅係轉售而已，其答應將所有權直接移轉登記予原告，即屬保證之性質
        ，原告認高山秀虎非保證人，即為斷章取義，強辯論述，不合法理。
    (五)原告指稱若買賣契約無效，則高山秀虎即屬不當得利云云，為被告所否認，
        被告認為若有不當得利，應為原出賣人之訴外人林進福等三人，與高山秀虎
        無關。
    (六)依證人楊文陀之證言雖確有該買賣之行為，且買賣之標的物既為水利用地，
        應屬水利局所有，尚未標售，故買賣當時之標的物應為使用權，而非所有權
        甚明。
丙、被告壬○○○、丙○○、乙○○、庚○○、丁○○、己○○、辛○○方面：
  一、聲明：
    (一)原告之訴及假執行之聲請均駁回。
    (二)訴訟費用由原告負擔。
  二、陳述：
    (一)被告等人自認為高山秀虎之法定繼承人，高山秀虎死亡時並未拋棄繼承或限
        定繼承。
    (二)原告提出系爭土地之買賣合約書，被告等人自始不清楚。
    (三)其餘引用被告戊○○之陳述。
丁、本院依職權訊問證人丁吉源，並依原告聲請函詢華僑商業銀行彰化分行有關原告
    支付系爭土地買賣價金支票之兌領情形。
    理      由
一、本件原告起訴主張被告八人之被繼承人高山秀虎於八十一年十月十五日與原告簽
    訂土地買賣合約書，將購自訴外人林進福等三人之系爭土地轉售予原告，價金六
    十萬元，原告簽發交付同面額之華僑商業銀行彰化分行支票乙紙予高山秀虎，並
    經提示兌領完畢，詎高山秀虎於八十三年四月二十五日死亡，致系爭土地所有權
    迄今仍未移轉登記予原告，被告八人均為高山秀虎之法定繼承人，依法應繼承高
    山秀虎財產上一切權利義務，原告遂寄發存證信函定期催告被告八人依約履行或
    返還買賣價金，惟被告八人均置之不理，爰以本件起訴狀繕本送達被告時作為解
    除系爭土地買賣契約之意思表示，並依民法繼承及回復原狀等規定請求被告八人
    連帶給付原告六十萬元等情。被告八人則均自認為高山秀虎之法定繼承人，高山
    秀虎死亡時並未拋棄繼承或限定繼承，而系爭土地既係高山秀虎向訴外人林進福
    等三人購買，再轉售予原告，系爭土地並非訴外人林進福等三人所有，原告主觀
    上應知悉並無系爭土地之存在，依民法第二百四十六條第一項規定，系爭土地買
    賣合約書因客觀上給付不能而無效，契約自始無效；另原告在事隔多年，高山秀
    虎復已死亡，再訴請被告等人履行契約，違反民法第二百十九條誠實信用原則，
    被告等並無民法第二百二十條之過失責任，亦未獲得利益，自始不知情，即無回
    復原狀之理。再高山秀虎就系爭土地僅係轉售而已，其答應將所有權直接移轉登
    記予原告，即屬保證之性質，原告認高山秀虎非保證人，即為斷章取義，且依民
    法第一千一百四十八條但書規定，高山秀虎在買賣合約書之保證，具有專屬性，
    其保證與被告無關等語置辯。
二、原告主張被告八人之被繼承人高山秀虎於八十一年十月十五日與原告簽訂土地買
    賣合約書，將購自訴外人林進福等三人之系爭土地轉售予原告，價金六十萬元，
    原告簽發交付同面額之華僑商業銀行彰化分行支票乙紙予高山秀虎，並經提示兌
    領完畢，詎高山秀虎於八十三年四月二十五日死亡，致系爭土地所有權迄今仍未
    移轉登記予原告之事實，已據其提出土地買賣合約書影本一件、土地登記謄本二
    件、繼承系統表一件、戶籍謄本七件及不動產土地買賣契約書影本一件各在卷為
    憑，核屬相符，且經證人楊文陀到庭結證明確，復依原告聲請向華僑商業銀行彰
    化分行調閱原告支付系爭土地買賣價金支票查明無誤，亦有該銀行九十一年八月
    二十三日  (九一)僑彰字第一三六號函及附件之支票正反面影本可按，並為被告
    八人所不爭執，原告之主張自堪信為真實。
三、是本件應探究者為系爭買賣契約是否因給付不能而無效？又原告主張解除系爭買
    賣契約及請求被告八人返還價金六十萬元是否有據？茲分別說明如次：
  (一)按以不能之給付為契約標的者，其契約為無效。但其不能情形可以除去，而當
      事人訂約時並預期於不能之情形除去後為給付者，其契約仍為有效。民法第二
      百四十六條第一項定有明文。又民法第二百四十六條第一項前段規定以不能之
      給付為契約標的者，其契約無效。該項所稱之「不能之給付」者，係指自始客
      觀不能而言，亦即依社會通常觀念，債務人應為之給付，不能依債務本旨實現
      之意。如僅係主觀、暫時之不能給付，自難謂其契約為無效 (參見最高法院八
      十七年度台上字第二八一號判決意旨) 。另債務人給付不能，以事實審法院裁
      判時為準，如事實審法院言詞辯論終結時，債務人處於給付不能之狀態，縱其
      不能之情形，將來或可除去，仍難謂非給付不能 (參見最高法院七十年度台上
      字第一八四０號判決意旨) 。再兩造所訂買賣契約之標的物，為系爭玉里段三
      六號耕地之一部分，有違農業發展條例第二十二條禁止細分之強行規定，以致
      給付不能，但系爭土地現已編為「都市土地」，兩造所訂買賣契約第六條定明
      日後可能分割時，由上訴人申請辦理分割並辦理產權移轉登記，足見兩造於訂
      約時預期於不能分割及移轉情形除去後，為分割及移轉登記，依民法第二百四
      十六條第一項但書規定，本件買賣契約仍屬有效 (參見最高法院六十九年度台
      上字第一九四三號判決意旨) 。本件被告八人固抗辯稱系爭土地係高山秀虎向
      訴外人林進福等三人購買，再轉售予原告，系爭土地並非訴外人林進福等三人
      所有，原告主觀上應知悉並無系爭土地之存在云云，然系爭土地即彰化縣彰化
      市○○○段一四一地號及同市○○○段西勢子小段三０五地號等二筆土地於八
      十一年十月十五日高山秀虎與原告簽訂買賣契約時自始客觀存在，有原告提出
      系爭土地登記謄本二件可按，而系爭土地之地目為田，依簽約當時有效之農業
      發展條例及土地法等法令規定，系爭土地雖不得細分而無法辦理所有權移轉登
      記，惟農業發展條例於八十九年一月四日修正公布後，已解除農地絕對不得細
      分及無自耕能力之人不得承受農地等限制，且依系爭土地買賣合約書第四條約
      定「因土地法不能分割登記，如土地法有改變能登記時，乙方  (即高山秀虎)
      應負責所有權人直接登記給甲方，恐口無憑，特立此書為據」，足見高山秀虎
      與原告當時已預期於不能分割及移轉情形除去後，再為分割及移轉登記甚明，
      故依民法第二百四十六條第一項但書規定及前揭最高法院判決意旨，系爭土地
      之買賣合約仍屬有效。至被告八人復抗辯稱買賣合約書內容僅草率記載土地地
      號、並無明確之面積及位置云云，惟系爭土地之買賣標的範圍係「寬度十四台
      尺、長度由彰草路邊至北邊排水溝」之部分土地，其位置已屬特定，而土地面
      積非不得申請地政機關現場測量後算定，故系爭土地之買賣範圍並無不能特定
      之情形，被告八人此部分之抗辯不足採信。
  (二)又系爭土地原為高山秀虎向訴外人林進福等三人購買，再轉售予原告，系爭土
      地於買賣當時並非訴外人林進福等三人所有乙節，業據原告提出土地買賣合約
      書 (高山秀虎與原告間)及不動產買賣契約書 (高山秀虎與林進福等三人)影本
      各一件為憑，亦為被告八人一致不爭執，而依上開二件買賣契約書記載之土地
      標示及參酌土地登記謄本記載，當時均係就第三人所有之土地為買賣行為，被
      告八人固以系爭土地非屬出賣人所有，買賣標的物不存在，契約無效云云，惟
      出賣人以第三人所有之物為買賣標的物與買受人訂立之買賣契約，並非所謂以
      不能之給付為契約標的，即不得依民法第二百四十六條第一項前段規定認該買
      賣契約為無效  (最高法院七十一年度台上字第三六八號判決意旨參照)，故系
      爭土地之買賣契約既有效成立，出賣人之高山秀虎應依民法第三百四十八條第
      一項規定，負使買受人之原告取得系爭土地所有權之義務。是被告等人抗辯稱
      出賣第三人所有之物之買賣契約無效云云，即有誤會。
  (三)次按給付無確定期限者，債務人於債權人得請求給付時，經其催告而未為給付
      ，自受催告時起，負遲延責任。又契約當事人之一方遲延給付者，他方當事人
      得定相當期限催告其履行，如於期限內不履行時，得解除其契約。另契約解除
      時，當事人雙方回復原狀之義務，除法律另有規定或契約另有訂定外，受領之
      給付為金錢者，應附加自受領時起之利息償還之。再繼承人自繼承開始時，除
      本法另有規定外，承受被繼承人財產上之一切權利、義務。繼承人對於被繼承
      人之債務，負連帶責任。民法第二百二十九條第二項、第二百五十四條、第二
      百五十九條第一項第二款、第一千一百四十八條及第一千一百五十三條第一項
      分別設有規定。本件系爭土地買賣合約書第四條既約定「預期於不能之情形除
      去後為給付」，依民法第二百四十六條第一項但書規定，買賣契約仍為有效，
      已如前述，而買受人得請求出賣人為給付之時期應以「不能之情形除去後」為
      認定依據  (參見最高法院八十六年度台上字第八六二號判決意旨)，從而原告
      得請求出賣人之高山秀虎履行系爭土地買賣合約之時點，應以農業發展條例修
      正公布解除農地不得細分限制之八十九年一月四日為基準，故於八十九年一月
      四日以前，原告尚不得請求高山秀虎辦理系爭土地所有權移轉登記自明。另高
      山秀虎已於八十三年二月二十五日死亡，被告八人均為高山秀虎之第一順位法
      定繼承人，且被告八人就高山秀虎之財產上一切之權利義務並未拋棄繼承或限
      定繼承之事實，亦經被告八人自認在卷，並有原告提出高山秀虎之繼承系統表
      及被告八人戶籍謄本七件足憑，則依民法繼承法律關係，被告八人自應繼承其
      被繼承人高山秀虎就系爭土地買賣合約書應負之義務─將系爭土地之所有權移
      轉登記予原告。從而原告於九十一年三月二十九日 (被告壬○○○、丙○○、
      乙○○、戊○○、庚○○、丁○○)、同年六月二十六日 (被告己○○)及同年
      七月四日  (被告辛○○)分別寄發存證信函予被告八人請求「於函到之日起七
      日內將前開土地之所有權移轉登記予本人，或將六十萬元返還予本人」，即屬
      定相當期限催告被告八人履行契約義務，被告八人分別於九十一年四月一日、
      同年七月二日及同年七月五日收受上開存證信函 (有原告提出掛號函件收件回
      執影本八件可稽) ，均未依約履行，應負給付遲延責任，嗣原告提起本件訴訟
      表示以起訴狀繕本之送達為解除系爭土地買賣契約之意思表示，被告八人仍無
      法履行，原告據此解除系爭土地買賣契約，洵屬有據，依前開法條規定，被告
      八人自應連帶負回復原狀即返還買賣價金六十萬元予原告之義務甚明。至被告
      八人抗辯稱該項出賣人負所有權移轉記之義務為「保證」性質，且保證債務具
      有專屬性，依民法第一千一百四十八條但書規定，不在繼承之範圍云云，顯係
      誤解法律規定，委無可採。
四、綜上所述，原告依據民法繼承及回復原狀等法律關係訴請被告八人返還系爭土地
    買賣價金六十萬元，及自受領時即八十一年十一月十五日起按年息百分之五計算
    之利息，洵屬正當，應予准許。
五、又原告及被告戊○○分別陳明願供擔保聲請宣告假執行或免為假執行，核與法律
    規定相符，爰分別酌定相當擔保金額宣告之。
六、結論：本件原告之訴為有理由，並依民事訴訟法第七十八條、第八十五條第二項
    、第三百九十條第二項、第三百九十二條，判決如主文。
中　　　華　　　民　　　國　　九十一　　年　　　九　　　月　 　三十 　　日
                                    臺灣彰化地方法院民事第一庭
                                        法　　　官　  林    金    灶
右為正本係照原本作成。
如對本判決上訴，應於判決送達後二十日內向本院提出上訴狀。
中　　　華　　　民　　　國　　九十一　　年　　　九　　　月　 　三十 　　日
                                        法院書記官　  莊    何    江
